【裁判字號】    92,訴,748
【裁判日期】    920915
【裁判案由】    偽造文書
【裁判全文】
臺灣桃園地方法院刑事判決                          九十二年度訴字第七四八號
    公  訴  人  臺灣嘉義地方法院檢察署檢察官
    被      告  丁○○
右列被告因偽造文書案件，經臺灣嘉義地方法院檢察署檢察官向臺灣嘉義地方法院提
起公訴（八十八年度偵字第四二二四號、第五三六八號）及移
度偵字第三八五八號），嗣經本院同意合併審判，由臺灣嘉義地方法院以八十八年度
訴字第七四二號裁定移
    主  文
丁○○共同連續行使偽造私文書，足以生損害於公眾及他人，處有期徒刑壹年。如附
表所示之照片、偽造之署名及物品，均沒收。
    事  實
一、丁○○前於民國八十七年四月間，因認識一位自稱「陳正雄」之楊家輝（由本院
    另案通緝中，係利用變造他人身分證申請護照，以供偷渡來台之大陸人士偷渡至
    他國打工之人蛇集團成員），而知悉人蛇集團之作業程序，竟為圖每件成功得獲
    取新台幣（下同）十萬元之厚利，與真實姓名、年籍均不詳、綽號「長腳」（閩
    南語發音）之成年大陸男子，共同基於變造他人身分證、退伍令、退伍令遺失證
    明書等特種文書，及行使偽造私文書、變造特種文書、使公務員登載不實文書之
    概括犯意聯絡，先後：
    (一)於八十七年九月間，分由丁○○先以三萬五千元之代價，於台中市○○路某店
      名不詳之咖啡廳內，向姓名、年籍均不詳之成年男子「李先生」購得不知情之
      「甲○○」之身分證、戶口名簿、退伍令等，後交由「長腳」在臺灣地區某不
      詳之地點，以將與之有犯意聯絡之另一名姓名、年籍均不詳之大陸成年男子之
      照片換貼至「甲○○」之身分證、退伍令之方式，變造「甲○○」名義之身分
      證及退伍令，再於八十七年十月間交由丁○○持至臺南市「大鵬旅行社」，委
      託該旅行社某不知情之成年員工申請護照，而使該名不知情之大鵬旅行社員工
      於一式二聯之條碼編號Ｚ000000000號普通護照入出境申請書上填寫
      「甲○○」之身分資料，黏貼前開經變造之「甲○○」身分證之影印本，及在
      其上之申請人簽名欄內偽造「甲○○」署名共二枚，偽造完成「甲○○」名義
      之普通護照入出境申請書之私文書二份後，再連同前揭「甲○○」之戶口名簿
      及經變造之「甲○○」身分證、退伍令等正本持向外交部領事事務局申請「甲○○」名義之中華民國護照，而行使偽造之「甲○○」名義之普通護照入出境
      申請書、變造特種文書，並使不知情之外交部領事事務局某姓名不詳之已成年
      承辦人員依內容不實之申請書，登錄於職務上所掌之電腦檔案，而於八十七年
      十月十二日核發黏貼不詳姓名之大陸人士相片、內載「甲○○」年籍資料之Ｍ
      00000000號中華民國護照一本，足以生損害於「甲○○」本人、戶政
      機關對於戶籍資料管理之正確性及外交部領事事務局對護照核發及管理之正確
      性。丁○○取得該本護照後，即於護照第一頁之「持照人簽名」欄偽造「甲○○」之署名一枚，再於八十八年四月間，將該本護照持至嘉義市「大雅旅行社
      」，委託該旅行社某不知情之成年員工代辦馬來西亞及加拿大之簽證，「大雅
      旅行社」並透過「世霸旅行社」某不知情之成年員工代送件，而行使該本使公
      務員登載不實之護照，嗣經加拿大辦事處某不詳之承辦人員發覺有異，而報警
      查獲，並扣得前揭經偽造「甲○○」署名之護照正本一本。
    (二)於八十八年四月間，由丁○○於台中縣潭子鄉○○街十五巷二弄九號四樓向知
      情之丙○○（由臺灣台中地方法院檢察署偵辦中）住處，先以三萬元之代價向
      丙○○購得「丙○○」本人之身分證、退伍令遺失證明書及戶口名簿等，交由
      「長腳」於不詳時間，在臺灣地區某不詳地點，以前述同一手法變造「丙○○
      」之身分證、退伍令遺失證明書（均換貼為與之有犯意聯絡，姓名、年籍均不
      詳之大陸人士照片）後，再交由丁○○持「丙○○」之戶口名簿及經變造之「
      丙○○」身分證、退伍令遺失證明書至嘉義市「巨邦旅行社」，丁○○向該旅
      行社不知情之成年員工李宜黛自稱係「王曉慶」，委託不知情之李宜黛代為申
      請「丙○○」名義之護照，而使李宜黛於一式二聯之條碼編號Ｚ000000
      000號普通護照入出境申請書上填寫「丙○○」之身分資料，黏貼前開已換
      貼大陸人士照片之「丙○○」身分證之影印本，及在其上之申請人簽名欄內偽
      造「丙○○」之署名共二枚，偽造完成「丙○○」名義之普通護照入出境申請
      書之私文書二份後，再連同前揭丙○○之戶口名簿及經變造之「丙○○」身分
      證、退伍令遺失證明書等，於八十八年四月二十二日持向外交部領事事務局申
      請「丙○○」名義之中華民國護照及「台胞證」，而行使偽造之「丙○○」名
      義之普通護照入出境申請書、變造特種文書，足以生損害於戶政機關對於戶籍
      資料管理之正確性。嗣經派駐外交部領事事務局之內政部入出境管理局承辦人
      員發覺有異，報請內政部刑事警察局鑑定而查獲，並扣得丙○○之戶口名簿正
      本及經變造之「丙○○」身分證、退伍令遺失證明書（均正本）各一紙。
    (三)丁○○於八十八年四月初某日，在臺北市吳興國小前，向「長腳」取得不知情
      之「乙○○」之身分證、戶口名簿、退伍令遺失證明書（其上照片已換貼為詹
      榮華的照片）及與之有犯意聯絡之詹榮華照片四張後，於同月上旬某日，在其
      位於臺中市○○路四十五號九樓之四的住處，將詹榮華之照片換貼至「乙○○
      」之身分證上，再由丁○○於八十八年五月初某日持「乙○○」之戶口名簿及
      經變造之「乙○○」身分證、退伍令遺失證明書至嘉義市○○路三十七號「大
      亞旅行社」，委託不知情之該旅行社已成年之負責人呂菊花代為申請「乙○○
      」名義之護照，而使該不知情之「大亞旅行社」某姓名不詳之員工於一式二聯
      之條碼編號Ｚ000000000號之普通護照入出境申請書上填寫「乙○○
      」之身分資料，黏貼前開經變造之「乙○○」身分證之影印本，及在其上之申
      請人簽名欄內偽造「乙○○」署名共二枚，偽造完成「乙○○」名義之普通護
      照入出境申請書之私文書二份後，再連同前揭「乙○○」之戶口名簿及經變造
      之「乙○○」身分證、退伍遺失證明書等正本交由臺北市永祥旅行社，委託不
      知情之該旅行社某成年員工於八十八年五月六日持向外交部領事事務局申請「
      乙○○」名義之中華民國護照，而行使偽造之「甲○○」名義之普通護照入出
      境申請書、變造特種文書，足以生損害於乙○○本人及戶政機關對於戶籍資料
      管理之正確性。嗣經派駐外交部領事事務局之內政部入出境管理局承辦人員發
      覺前揭「乙○○」身分證經變造，而函請雲林縣警察局台西分局偵辦，並扣得
      前揭乙○○之戶口名簿及經變造之「乙○○」身分證、退伍令遺失證明書各一
      紙。後於八十八年七月五日，丁○○接受雲林縣警察局台西分局訊問時，並帶
      同警方人員前往其前揭位於台中市○○路住處，起獲變造前揭「乙○○」身分
      證之工具護貝機一台、夾子一支、棉花一塊、丙銅一瓶等物，而得悉上情。
二、案經嘉義市警察局及內政部警政署航空警察局移送臺灣嘉義地方法院檢察署檢察
    官偵查起訴，暨經雲林縣警察局台西分局報請臺灣雲林地方法院檢察署檢察官移
    送嘉義地方法院併案審理，嗣因相牽連案件，經本院同意合併審判，由臺灣嘉義
    地方法院裁定移送本院審理。
    理  由
一、查本案被告丁○○之犯罪地（行為地、結果地）及其於本案起訴時之住、居所、
    所在地，雖均非在本院管轄區域內，惟被告丁○○於八十八年九月二十七日即因
    違反國家安全法等案件，經臺灣桃園地方法院檢察署檢察官以八十七年度偵字第
    一五四五二號、八十八年度偵緝字第七九二號起訴，而於八十八年十月二十九日
    繫屬於本院，與被告所犯本案（八十八年十二月三日繫屬於臺灣嘉義地方法院）
    乃相牽連案件（一人犯數罪），本院於八十九年五月十日以桃院丁刑明八八訴一
    二八二字第一二五三０號函同意合併由本院審判，經臺灣嘉義地方法院以八十八
    年度訴字第七四二號裁定移送本院合併審判，是本院為有管轄權之法院，合先敘
    明。
二、右揭事實，業據被告丁○○於警、偵訊及臺灣嘉義地方法院與本院審理中坦承不
    諱，經查：
    (一)被告所自承前揭甲○○之身分證、退伍令、丙○○之身分證、退伍令遺失證明
      書及乙○○之身分證、退伍令遺失證明書等均經變造一節，核與被害人甲○○
      、乙○○於警訊中之指述相符，且丙○○與乙○○之身分證經送請內政部警政
      署刑事警察局鑑驗結果，確認均係真正身分證正本經換貼照片而變造無誤，此
      分別有該局八十八年四月二十三日刑鑑字第三七九六０號函、八十九年四月二
      十四鑑字第五一一七０號及八十八年五月十日刑鑑字第四三六八六號函在卷可
      稽（分別見嘉義市警察局刑案偵查卷宗第七、八頁，臺灣嘉義地方法院八十八
      年度訴字第七四二號卷第一二四至一二六頁、第六十、六十一頁），並有變造
      換貼他人照片之丙○○與乙○○之身分證、退伍令遺失證明書扣案可資佐證，
      復有前揭甲○○、丙○○、乙○○等三人之普通護照入出境申請書上所貼變造
      之身分證影印本可參，堪認被告此部分之自白與事實相符。
    (二)按外交部領事事務局現行護照作業規定，國人申請護照須填寫「普通護照入出
      境申請書」一式二聯，並附貼國民身分證影本及照片，連同應繳驗文件正本（
      身分正及戶口名簿或戶籍謄本、退伍令等），送件櫃台由該局人員及內政部入
      出境管理局人員共同審核，正本驗畢當場退還，並開立收據予申請人以便繳納
      規費，外交部領事事務局人員將申請書第一聯基本資料登錄電腦建檔，第二聯
      申請書移送內政部入出境管理局作入出境許可查核一節，有外交部領事事務局
      八十八年十月十九日領(一)（八八）字第八八五二０四六一０二號函在卷可稽（
      見臺灣嘉義地方法院檢察署八十八年度偵字第五三六八號卷第十四至十六頁）
      ，是認被告所自承係持前揭「甲○○」之戶口名簿及經變造之「甲○○」身分
      證、退伍令等委託「大鵬旅行社」申請「甲○○」名義之護照，持前揭「丙○○」之戶口名簿及經變造之「丙○○」身分證、退伍令遺失證明書等委託「巨
      邦旅行社」申請「丙○○」名義之護照，及持前接「乙○○」之戶口名簿及經
      變造之「乙○○」身分證、退伍令遺失證明書委託「大亞旅行社」申請「乙○○」名義之護照等情，應與事實相符。
    (三)又被告所自承使不知情之大鵬旅行社某姓名不詳員工偽造「甲○○」名義之普
      通護照入出境申請書之私文書二份後，再連同前揭「甲○○」之戶口名簿及經
      變造之「甲○○」身分證、退伍令等正本持向外交部領事事務局申請「甲○○
      」名義之中華民國護照，並使不知情之外交部領事事務局之已成年承辦人員依
      內容不實之申請書，登錄於職務上所掌之電腦檔案，而於八十七年十月十二日
      核發黏貼不詳姓名之大陸人士相片、內載「甲○○」年籍資料之中華民國護照
      一本等情，有卷附之條碼編號Ｚ000000000號「甲○○」名義之普通
      護照入出境申請書影本一張及護照號碼Ｍ00000000號「甲○○」名義
      之護照正本一本（見臺灣嘉義地方法院檢察署八十八年度偵字第五三六八號卷
      第十一頁及航空警察局刑案偵查卷宗），又被告持「甲○○」之前揭護照委託
      「大雅旅行社」代辦加拿大簽證，「大雅旅行社」並透過「世霸旅行社」代為
      送件，嗣經加拿大辦事處承辦人員發覺一節，業據證人即加拿大辦事處人員謝
      馥如於八十八年六月二十七日警訊時證述在卷（筆錄見前揭航空警察局刑案偵
      查卷宗），與被告所自白係委託大雅旅行社代辦「甲○○」之加拿大簽證相符
      ，堪認被告就此部分之自白與事實相符，足採為被告有罪判決之依據。
    (四)再被告使「巨邦旅行社」不知情之員工李宜黛偽造「丙○○」名義之普通護照
      入出境申請書之私文書二份後，再連同前揭丙○○之戶口名簿及經變造之「丙○○」身分證、退伍令遺失證明書等，於八十八年四月二十二日持向外交部領
      事事務局申請「丙○○」名義之中華民國護照一節，有卷附之條碼編號Ｚ00
      0000000號「丙○○」名義之普通護照入出境申請書、丙○○戶口名簿
      、經變造的「丙○○」退伍令遺失證明書（均見嘉義市警察局刑案偵查卷宗）
      ，及扣案之變造「丙○○」身分證可證；而被告使「大椏旅行社」某姓名不詳
      之員工偽造「乙○○」名義之普通護照入出境申請書之私文書二份，再連同前
      揭「乙○○」之戶口名簿及經變造之「乙○○」身分證、退伍遺失證明書等正
      本交由臺北市永祥旅行社，委託不知情之該旅行社某成年員工於八十八年五月
      六日持向外交部領事事務局申請「乙○○」名義之中華民國護照一節，已據證
      人即「大亞旅行社」負責人呂菊花於八十八年六月二十五日警訊時證述在卷，
      並有卷附之條碼編號Ｚ000000000號「乙○○」名義之普通護照入出
      境申請書、乙○○之戶口名簿、經換貼詹榮華照片之乙○○名義之身分證、退
      伍令遺失證明書等在卷可稽（見雲林縣警察局台西分局刑事案件偵查卷宗），
      堪認被告此部分之自白亦與事實相符，足採為其有罪判決之依據。
    (五)被告變造乙○○身分證上之照片為共犯詹榮華之照片部分，除有前揭變造之乙○○身分證可資證明外，復有在被告前揭住處查扣之護貝機一台、夾子一支、
      棉花一塊、丙銅一瓶等物可資佐證，是被告此部分之犯行亦堪認定。
    (六)綜上所述，本案事證已臻明確，被告前揭犯行已堪認定，應予伊法論科。
二、按被告丁○○為前開變造國民身分證以供申請我國護照之犯罪行為後，護照條例
    已於八十九年五月二十一日公布並施行，因裁判時就此種犯行已有特別法即該條
    例第二十三條第一項之規定，故屬行為後法律已有變更，經比較新舊法之結果，
    以舊法之規定較有利於被告二人，是被告此部分之犯行，自應依刑法第二條第一
    項但書之規定，適用修正前之法律即刑法第二百十六條、二百十二條規定論處。
    核被告所為事實一(一)之行為，係犯刑法第二百十六條、第二百十條之行使偽造私
    文書罪、同法第二百十六條、第二百十二條之行使變造特種文書罪及同法第二百
    十六條、第二百十四條之行使使公務登載不實之文書罪，所為事實一(二)、(三)之行
    為，均係犯刑法第二百十六條、第二百十條之行使偽造私文書罪及同法第二百十
    六條、第二百十二條之行使變造特種文書罪。被告就事實一(一)之犯行，與「長腳
    」及前揭「甲○○」護照上所貼照片上之該名真實姓名不詳之成年大陸男子間，
    就事實一(二)之犯行，與「長腳」及前揭變造之「丙○○」身分證所貼照片上之該
    名真實姓名不詳之成年大陸男子間，及就事實一(三)之犯行，與「長腳」及詹榮華
    間，分別有犯意聯絡與行為分擔，均為共同正犯。被告先後利用不知情之「大鵬
    旅行社」某不知情成年員工、「巨邦旅行社」不知情之員工李宜黛及「大亞旅行
    社」某不知情成年員工，分別偽造「甲○○」、「丙○○」、「乙○○」三人名
    義之普通護照入出境申請書之私文書，並使「大鵬旅行社」某不知情成年員工、
    「巨邦旅行社」不知情之員工李宜黛及「永祥旅行社」某不知情成年員工向外交
    部領事事務局提出甲○○、丙○○、乙○○三人護照之申請，而分別行使偽造之
    甲○○等三人名義之普通護照入出境申請書、經變造之甲○○等三人身分證與經
    變造之甲○○名義之退伍令、丙○○、乙○○二人之退伍令遺失證明書，及其使
    「世霸旅行社」某不知情之成年員工代辦「甲○○」之馬來西亞及加拿大之簽證
    ，而使該人行使使公務員登載不實而取得之「甲○○」護照，均係利用無犯意之
    人實施犯罪行為，均屬間接正犯。公訴人起訴書所載被告所犯法條雖有刑法第二
    百十六條、第二百十一條之行使變造公文書罪，惟查起訴書事實欄並未載明被告
    究係行使何種變造公文書，而被告所行使之變造「丙○○」、「乙○○」名義退
    伍令遺失證明書，雖為公務人員依職務所製作公文書，然該證明書乃係退伍令之
    持有人遺失退伍令時，向原核發機關申請核給之文書，用以代替原退伍令之證明
    ，其僅得作為兵役證明，不得作為任何申請證明文件，此有卷附之「丙○○」、
    「乙○○」名義退伍令遺失證明書上之記載可證，是認其與退伍令之性質並無不
    同，應與退伍令同屬刑法第二百十二條之其他相類之證書，因而公訴意旨認被告
    行使變造公文書尚有誤會，惟起訴之犯罪事實同一，爰依法變更起訴法條。被告
    共同變造特種文書（身分證、退伍令及退伍令遺失證明書）、偽造私文書、使公
    務員登載不實及於護照上偽造署名之低度行為，分別為嗣後行使之高度行為所吸
    收，均不另論罪。又被告申請甲○○、丙○○、乙○○三人護照時，分別同時行
    使偽造之甲○○等三人之普通護照入出境申請書、經變造之甲○○等三人身分證
    與經變造之甲○○名義之退伍令、丙○○、乙○○二人之退伍令遺失證明書，均
    係一行為侵害數同種法益，均為同種想像競合犯，均應從一重之行使偽造私文書
    處斷。再被告先後三次行使偽造私文書及變造特種文書之犯行，因時間均緊接，
    所犯分別為構成要件相同之罪，顯均係基於概括之犯意反覆為之，均為連續犯，
    應依刑法第五十六條之規定，分別以一罪論，並均依法加重其刑。被告所犯前開
    三罪間，有方法結果之牽連關係，為牽連犯，應從一重論以連續行使偽造私文書
    罪。被告行使偽造之「甲○○」、「丙○○」二人普通護照入出境申請書之私文
    書，及被告所為前揭事實一(三)之犯行，雖均未據公訴人起訴，惟各該部份與起訴
    之犯罪事實間分別有牽連犯、連續犯之裁判上一罪之關係，已為起訴效力所及，
    基於審判不可分支援則，本院自應一併加予審酌。爰審酌被告為利之所趨，竟與
    仲介非法大陸人士偷渡他國打工之人蛇集團掛勾，共同冒他人名義申請護照，以
    供他人匿名入出我國境，其手段顯屬可議，所生之損害非微，惟念其犯後坦承犯
    行，犯後態度尚稱良好，尚未取得報酬，及其智識程度、生活狀況等一切情狀，
    判處如主文所示之刑。
三、附表編號一、三、四所示之照片，均為共犯不詳姓名之大陸人士二人及詹榮華所
    有供本案犯罪所用之物，雖其中編號一之「甲○○」身分證、退伍令及編號四之
    「乙○○」身分證、退伍令遺失證明書均未扣案，惟無積極之證據足以證明業已
    滅失，均應依刑法第三十八條第一項第二款之規定，予以宣告沒收；又附表編號
    一、三、四所示甲○○、丙○○、乙○○三人名義之普通護照入出境申請書一式
    二聯，雖均未扣案，惟無積極之證據足以證明業已滅失，其上所偽造之甲○○、
    丙○○、乙○○之署名共二枚，均應依刑法第二百十九條之規定，予以宣告沒收
    ；再附表編號二所示之「甲○○」名義之護照壹本，係被告犯罪所得之物，應依
    刑法第三十八條第一項第三款之規定，予以宣告沒收；次查，附表編號三所示之
    「丙○○」戶口名簿一份，及編號五所示之物品，分別為共犯丙○○及被告丁○○所有，並為供本案犯罪所用之物，業據被告供述在卷，應依刑法第三十八條第
    一項第二款之規定，予以宣告沒收。至被告於前揭「甲○○」名義之護照第一頁
    之「持照人簽名」欄偽造「甲○○」之署名一枚，因該本護照業經宣告沒收，故
    不重複再宣告沒收，附此敘明。
據上論斷，應依刑事訴訟法第二百九十九條第一項前段、第三百條，刑法第二十八條
、第二百十六條、第二百十條、第二百十二條、第二百十四條、第五十五條、第二條
第一項但書、第三十八條第一項第二、三款、第二百十九條，罰金罰鍰提高標準條例
第一條前段，判決如主文。
本案經檢察官林鈺雄到庭執行職務。
中      華      民      國    九十二    年      九      月      十五    日
                                    臺灣桃園地方法院刑事第九庭
                                        法  官  林  春  鈴
右正本證明與原本無異。
如不服本判決，應於判決送達後十日內向本院提出上訴狀( 應附繕本 )，上訴於
臺灣高等法院。
                                        書記官  江  世  亨
中        華        民        國   九十二   年   九   月    十五    日
附表：
┌──┬────────────────────────────────┐
│編號│應沒收                                                          │
├──┼────────────────────────────────┤
│一  │未扣案之變造「甲○○」身分證、退伍令上所黏貼不詳姓名之大陸人士照│
│    │片共貳張、條碼編號Ｚ000000000號普通護照入出境申請書一式│
│    │二聯上所偽造之「甲○○」署名共貳枚。                            │
├──┼────────────────────────────────┤
│二  │扣案護照號碼Ｍ00000000號「甲○○」名義之護照壹本。      │
├──┼────────────────────────────────┤
│三  │扣案之變造「丙○○」之身分證、退伍令遺失證明書上所黏貼不詳姓名之│
│    │大陸人士照片共貳張、扣案之「丙○○」戶口名簿壹份、未扣案條碼編號│
│    │Ｚ000000000號「丙○○」名義之普通護照入出境申請書一式二│
│    │聯上所偽造之「丙○○」署名共貳枚                                │
├──┼────────────────────────────────┤
│四  │未扣案之變造「乙○○」身分證、退伍令遺失證明書上所黏貼之詹榮華照│
│    │片貳張、未扣案條碼編號Ｚ000000000號「乙○○」名義之普通│
│    │護照入出境申請書一式二聯上所偽造之「乙○○」署名共貳枚。        │
├──┼────────────────────────────────┤
│五  │扣案之護貝機壹台、夾子壹支、棉花壹塊、丙銅壹瓶。                │
└──┴────────────────────────────────┘
附錄論罪科刑依據之法條：
刑法第二百十條
偽造、變造私文書，足以生損害於公眾或他人者，處五年以下有期徒刑。
刑法第二百十二條
偽造、變造護照、旅券、免許證、特許證及關於品行、能力服務或其他相類之證書、
介紹書，足以生損害於公眾或他人者，處一年以下有期徒刑、拘役或三百元以下罰金
。
刑法第二百十四條：
明知為不實之事項，而使公務員登載於職務上所掌之公文書，足以生損害於公眾或他
人者，處三年以下有期徒刑、拘役或五百元以下罰金。
刑法第二百十六條：
行使第二百十條至第二百十五條之文書者，依偽造、變造文書或登載不實事項或使登
載不實事項之規定處斷。


司法院資訊處製作；財團法人民間司法改革基金會備份。
